【裁判字號】    99,消債更,25
【裁判日期】    991209
【裁判案由】    更生事件
【裁判全文】
臺灣雲林地方法院民事裁定            99年度消債更字第25號
聲  請  人
即  債務人  詹淑欽
上列聲請人因消費者債務清理事件聲請更生，本院裁定如下：
    主  文
更生之聲請駁回。
聲請費用由聲請人負擔。
    理  由
一、按債務人對於金融機構因消費借貸、自用住宅借款、信用卡
    或現金卡契約而負債務，在聲請更生或清算前，應提出債權
    人清冊，以書面向最大債權金融機構請求協商債務清償方案
    ，並表明共同協商之意旨，消費者債務清理條例第151 條第
    1 項定有明文。而上揭法文之立法意旨，即為債務人受法院
    裁定開始更生或清算程序者，其生活、資格、權利等均將受
    限制，該等程序係債務清理之最後手段，於債務人無法與債
    權人協商時，始適用更生程序或清算程序清理其債務，債務
    人對於金融機構因消費借貸、自用住宅借款、信用卡或現金
    卡契約而負債務，其法律關係較為單純，金融機構並已訂有
    債務協商機制，如能協商成立，債務人或不須依消費者債務
    清理條例聲請更生或清算，可疏減法院負擔，有效分配司法
    資源，為使債務人得自主解決其債務，爰明定債務人對於金
    融機構因消費借貸、自用住宅借款、信用卡或現金卡契約而
    負債務之情形，採行協商前置主義。故而消費者債務清理條
    例所定協商前置程序之意旨，在使金融機構與債務人就特定
    種類之債務清理事務上，利用法院程序外解決之協商機制，
    為迅速有效之自主性解決。而此一程序之進行，有賴當事人
    間之協力配合，本於誠信為基礎，形成債務清理之共識，藉
    由法院之事後核可，賦予協商內容作為執行名義之正當性。
    苟債務人為直接進入更生或清算程序，而於前置協商程序時
    ，故意使協商破裂，雖有債務協商不成立之形式，然藉由脫
    法方式造成此等結論，難謂債務人有進行債務清理之誠意可
    言。復依消費者債務清理條例第3 條規定，債務人有不能清
    償債務或有不能清償之虞者，得依本條例所定更生或清算程
    序，清理其債務，消費者債務清理條例第3 條定有明文。又
    聲請更生或清算不合程式或不備其他要件者，法院應以裁定
    駁回之，但其情形可以補正者，法院應定期間先命補正，復
    為同條例第8 條所明定。
二、本件聲請意旨略以：聲請人因消費借貸、自用住宅借款、信
    用卡或現金卡契約，積欠債務金額共計新臺幣（下同）1,42
    9,220 元（其中金融機構無擔保債務1,029,220 元、擔保債
    務100,000 元、民間債務300,000 元），於消費者債務清理
    條例施行後，曾以書面向最大債權金融機構遠東國際商業銀
    行股份有限公司（以下稱遠東銀行）請求共同協商債務清償
    方案，經該行提出90期、利率12％、月付16,816元之還款方
    案。惟聲請人若依共同協商債務清償方案繳納完畢，則清償
    金額高達1,513,440 元，而聲請人之金融無擔保債務僅有1,
    029,220 元，利息卻高達484,220 元，實有困難接受上開清
    償方案。換言之，遠東銀行提供之清償方案，實無依債務清
    理條例之立法精神，調整聲請人與債權人及其他利害關係人
    之權利義務，謀求聲請人經濟生活之重建，反之，增加聲請
    人之債務高達484,220 元，致協商不成立。又聲請人全家4
    人皆賴聲請人擔任教職之工作維生，其子許景勝、許景傑2
    人皆在外地求學，需賴聲請人支付房租及生活費，然其配偶
    許慶賢失業多年，無法資助聲請人及子之家庭生活必要性開
    銷。聲請人自99年1 月至10份之每月薪資收入平均為80,115
    元，扣除必要支出65,561元（聲請人每月之房租費4,000 元
    ＋電費603 元＋水費、瓦斯費1,551 元＋燃料稅、牌照稅99
    3 元＋許景傑教育費5,544 元＋公保、健保費4,530 元＋退
    撫基金3,836 元＋2 子在外求學房租9,500 元＋許景勝之國
    民年金674 元＋2 子扶養費19,658元（9,829 元×2 ）＋夫
    之扶養費6,245 元＋聲請人自身開銷8,427 元（三餐5,400
    元＋交通費1,000 元＋電話費2,027 元）之必要支出後，提
    出每月可償還14,554元、分96期清償之更生方案，而其無擔
    保或無優先權之債務總額未逾1,200 萬元，復未經法院裁定
    開始清算程序或宣告破產為此聲請更生云云。
三、聲請人上開主張，固據其提出財產及收入狀況說明書、戶籍
    謄本、前置協商不成立通知書、財團法人金融聯合徵信中心
    當事人綜合信用報告─債務清理條例前置協商專用債權人清
    冊、債權人清冊、聲請人兒子之學生證、房屋租賃契約書、
    聲請人服務證明書、薪資印領清冊、勞工保險被保險人投保
    資料表、聲請人、配偶、兒子之財產歸屬資料清單、95、96
    、97、98年度綜合所得稅各類所得資料清單、聲請人、配偶
    、兒子之金融機構存摺為證。
四、經查：
(一)、聲請人主張其已踐行前置協商程序，但未能成立，固有前置
    協商不成立通知書可稽。惟按聲請人與遠東銀行間前置協商
    不成立原因係為：「本行評估台端無還款困難之虞；台端未
    能接受顯足以負擔之還款方案；台端協商意願低落」，更進
    一步說明，依據聲請人所附薪資所得資料，月收入達66,225
    元，惟聲請人表示僅願接受10％利率以下之方案且堅持欲申
    請更生以達降低利率之目的。經多次協調後，雙方仍無法達
    成協商共識。查聲請人前於民國99年9 月8 日向債權人遠東
    銀行申請前置協商，自稱每月收入66,225元，除了聲請人本
    身生活必要支出與扶養配偶許慶賢及其二子許景勝、許景傑
    共三人外，另扶養聲請人之父詹德續，每月實際支出詹德續
    之扶養費5,000 元，遠東銀行評估後提出69期、利率12％、
    月付20,028元之方案，惟聲請人表示希望月繳金額減至15,0
    00元，或再調降利率。嗣後，遠東銀行再提出90期、利率12
    ％、月付金額16,816元之方案，與聲請人主張可負擔之金額
    相當，惟聲請人卻向遠東銀行表示僅願接受利率10％以下之
    方案，請遠東銀行開立協商不成立之證明供聲請人聲請更生
    ，以達到降低利率之目的等情，有遠東銀行99年11月17日陳
    報狀及所附前置協商申請書、財產及收支狀況說明書、債權
    人清冊、財產歸屬資料清單、97年度綜合所得稅各類所得資
    料清單、99年7 月、8 月、9 月份之薪資印領清冊、前置協
    商不成立通知書、債務人信用卡消費明細等附卷可考（見本
    院卷第78頁至第92頁），是該次協商未能成立，主要原因在
    於聲請人對於遠東銀行提出之方案均不同意，並向遠東銀行
    表明欲逕行聲請更生以達到降低利率之目的，致協商未能成
    立。聲請人並未表明其未能負擔遠東銀行所提出之清償方案
    之原因，僅表示遠東銀行提供之清償方案利率太高，僅願意
    接受利率10％以下之方案，欲以聲請更生，達到降低利率之
    目的。依聲請人與債權銀行協商之過程，可見聲請人根本無
    透過協商機制清償債務之誠意，聲請人以此脫法行為，造成
    形式上協商不成立之假象，要無可取。
(二)、聲請人自87任職於雲林縣元長鄉新生國小，每月有固定之收
    入，依聲請人提出之雲林縣元長鄉農會活期儲蓄存款存摺影
    本及雲林縣元長鄉新生國小教職員工99年7 月、8 月、9 月
    份之薪資印領清冊，聲請人自99年1 月份起至10月份止【排
    除年終獎金114,338 元】之總收入為801,152 元（即薪資收
    入695,389 元＋鐘點費收入47,580元＋業務費即成人補校主
    任費用32,583元＋休假補助25,600元＝801,15 2元），每月
    平均收入為80,115元（801,152 元÷10月＝80 ,115 元，元
    以下4 捨5 入），為聲請人所自承，並有雲林縣元長鄉新生
    國民小學服務證明書、聲請人之雲林縣元長鄉農會活期儲蓄
    存款存摺、雲林縣元長鄉新生國小教職員工99年7 月、8 月
    、9 月份之薪資印領清冊附卷可稽（見本院卷第111 頁、第
    112 頁、第130 頁至第135 頁）。本院認聲請人並無任何不
    能清償債務之情事，理由茲分述如下：
１、聲請人列出其每月支出為房租費4,000 元＋電費603 元＋水
    費、瓦斯費1,551 元＋燃料稅、牌照稅993 元＋許景傑教育
    費5,544 元＋公保、健保費4,530 元＋退撫基金3,836 元＋
    2 子在外求學房租9,500 元＋許景勝之國民年金674 元＋2
    子扶養費19,658元（9,829 元×2 ）＋夫之扶養費6,245 元
    ＋聲請人自身開銷8,427 元（三餐5,400 元＋交通費1, 000
    元＋電話費2,027 元），共計65,561元，然聲請人與其子女
    之公保、健保費4,530 元及退撫基金3,836 元已於其領取薪
    資時先行扣除，有卷附聲請人之雲林縣元長鄉農會活期儲蓄
    存款存摺影本及雲林縣元長鄉新生國小教職員工99年7 月、
    8 月、9 月份之薪資印領清冊可憑，故其上述每月領取之薪
    資已先行扣除聲請人與其子女之公保、健保費用、聲請人之
    退撫基金，其所領取薪資已毋庸再為此筆費用支出，合先敘
    明。
２、按更生或清算制度之立法目的，係為使不幸陷入經濟困境之
    債務人得以清理債務、重建生活，並在清理過程中保有符合
    人性尊嚴之最低基本生活，但非維持債務人過去慣常之寬逸
    生活，故評估債務人是否有不能清償債務或有不能清償之虞
    時，並非由債務人任意主張其基本生活費用之數額，而是債
    務人在維持基本生活之情況下，於其能力範圍內盡力清償債
    務。聲請人主張其每月需支出房租費4,000 元、電費603 元
    、水費、瓦斯費1,551 元、燃料稅、牌照稅993 元、三餐膳
    食費5,400 元、交通費1,000 元、電話費2,027 元等語。然
    聲請人既主張無法還款，生活有困難，即應合理控管其日常
    生活支出，而非為維持優渥之生活聲請更生，聲請人日常生
    活無論膳食、交通、水電、保險、房租、通訊、賦稅等費用
    ，均應包括在每人每月應支出之生活費當中，自行節制，聲
    請人每月必要支出費用應以行政院主計處所公佈之臺灣省每
    人每月最低生活費9, 829元為據，始符合消費者債務清理條
    例所設更生制度欲達之目的。則聲請人主張上開支出費用於
    9,829 元範圍內，自屬有據，為屬可採，逾此範圍之主張，
    要屬無據，實不可採。
３、再者，聲請人雖主張其配偶許慶賢長期失業，全家開銷均由
    其一人獨立負擔云云，固據其提出許慶賢之95、96、97、98
    年度綜合所得稅各類所得資料清單、財產歸屬資料清單及金
    融機構帳戶存摺影本等件為佐。然上開所得及財產歸屬資料
    清單僅能顯示納稅義務人有無申報所得及資產而已，至納稅
    義務人實際上是否確無收入或資產，單依上開資料尚難憑認
    。又聲請人配偶許慶賢45年5 月9 日生，目前年僅54歲，堪
    認許慶賢應有一定之勞動能力足資養家活口，亦當積極尋覓
    就業機會，豈有任令聲請人單獨背負全家生計之理。
４、按「左列親屬，互負扶養之義務：(一)直系血親相互間。」「
    負扶養義務者有數人而其親等同一時，應各依其經濟能力，
    分擔義務。」民法第1114條第1 款、第1115條第3 項分別定
    有明文。聲請人陳稱其每月尚需支出其子許景勝、許景傑之
    扶養費用共計35,376元【包括2 子在外求學之之房租費用9,
    500 元、扶養費19,658元（9,829 元×2 ＝19,658元）、許
    景傑之教育費5,544 元、許景勝之國民年金674 元】，固據
    其提出戶籍謄本、學生證、房屋租賃契約書、私立輔仁大學
    教育實習輔導費繳費收據、勞工保險局國民年金保險費繳款
    單等件為證。然依前揭所述，受扶養人每月必要支出費用應
    以行政院主計處所公佈之每人每月最低生活費為據。縱然依
    聲請人之子許景勝、許景傑就讀學校所在地高雄市、臺北市
    每人每月最低生活費分別為11,309元、14,614元計算，聲請
    人之子許景勝、許景傑受扶養之費用分別於11,309元、14,6
    14元之範圍內，為屬有據，逾此範圍，即屬無據。且聲請人
    之子亦有聲請人之配偶許慶賢依法對其等負有扶養義務，此
    有聲請人全戶戶籍資料在卷可參，是許慶賢與聲請人依法應
    分別平均分攤聲請人子女之扶養義務，則依前所述聲請人之
    子許景勝、許景傑每月受扶養之費用為25,923元（11,309元
    ＋14,614元＝25,923元），聲請人就此部分之扶養費每月應
    支出12,962元（25,923元÷2 人＝12,962元，元以下4 捨5
    入）。退步言之，聲請人之配偶許慶賢縱無任何謀生能力，
    許景勝、許景傑全由聲請人扶養，則聲請人每月支出許景勝
    、許景傑扶養費最多亦僅有25,923元。況許景勝、許景傑分
    別為74年2 月3 日、76 年3 月9 日生，迄今已分別年滿25
    歲、23歲。經查，聲請人之長子許景勝已服完兵役，目前就
    讀義守大學學士後中醫系一年級（見本院卷第32頁），聲請
    人之次子許景傑目前就讀於輔仁大學體育系四年級（見本院
    卷第36頁），許景勝、許景傑二人既已成年，倘若聲請人確
    有財務上之困難，其成年子女，即便在就學中，仍可尋求就
    業機會賺取生活費，以減輕聲請人之負擔。
５、綜上所述，聲請人每月必要支出為9,829 元，再加計支出許
    景勝、許景傑之扶養費12,962元，總計必要支出為22,791元
    （9,829 元＋12,962元＝22,791元），以聲請人99年1 月至
    10月份之每月平均收入【排除年終獎金114,338 元】為80,1
    15元計算，支出上開必要支出後，尚餘57,324元（80,115元
    －22,791元＝57,324元），支付最大債權銀行所提出之清償
    方案即每期16,816元之金額，仍綽綽有餘。退步言之，縱聲
    請人之配偶許慶賢完全無謀生能力，許慶賢、許景勝、許景
    傑之全部扶養費需由聲請人支出，則聲請人每月支出之必要
    費用總計為45,581元（聲請人必要支出9,829 元＋許慶賢之
    扶養費9,829 元＋許景勝之扶養費11,309元、許景傑之扶養
    費14,614元＝45,581元），以聲請人每月收入80,115元，扣
    除必要支出45,581元後，尚餘34,534元（80,115元－45,581
    元＝34,534元），仍足以支付上開清償方案即每期16,816元
    之金額。是聲請人於聲請協商時，顯能負擔協商條件，並無
    不能清償或不能清償之虞之情形。
五、從而，依聲請人所述事實及所提證據，聲請人既有能力負擔
    遠東銀行提出之協商條件，自難認其有不能清償債務或有不
    能清償之虞，聲請人恣意拒絕其可負擔之協商條件，再提出
    本件更生之聲請，可見聲請人並無協商之誠意，難謂已履踐
    消費者債務清理條例第151 條規定之前置協商程序，該欠缺
    屬無從補正，聲請人又無不能清償或有不能清償之虞等情，
    核與消費者債務清理條例第3 條規定更生要件不符，依首揭
    規定，自應駁回其更生之聲請，爰裁定如主文。
中    華    民    國    99    年    12    月    9     日
              民事第二庭    法      官  楊昱辰
以上正本係照原本作成。
如不服本裁定，應於裁定送達後10日內，以書狀向本院提出抗告
，並繳納抗告費新臺幣1,000 元。
中    華    民    國    99    年    12    月    9     日
                            書  記  官  李松坤

司法院資訊處製作；財團法人民間司法改革基金會備份。
